臺灣宜蘭地方法院刑事判決　　　　　　　　　　　　　　九十一年度訴字第二六號
　　公　訴　人　臺灣宜蘭地方法院檢察署檢察官
　　被　　　告　丙○○
　　　　　　　　乙○○
右列被告等因偽造文書等案件，經檢察官提起公訴（九十年度偵緝字第一六二、偵緝
字第一六四號），本院判決如左：
    主  文
丙○○、乙○○均無罪。
    理  由
一、公訴意旨略以：被告丙○○及乙○○二人係夫妻關係，二人共同基於概括犯意，
    意圖為自己不法之所有，連續於民國（下同）八十二年二月一日，除以丙○○名
    義參加甲○○為會首，會員連會首共計六十七人，會金新臺幣（下同）一萬元之
    互助會二會，並以虛構黃文郎名義參加二會、以虛構林美鳳名義參加一會，致會
    首甲○○陷於錯誤，讓其加入互助會。其二人於加入互助會後，除將丙○○二會
    標走，更製作虛構名義標單，將以虛構黃文郎及林美鳳二人名義參加之三會標走
    ，而於八十六年四月後即不再繳交會款，足生損害於甲○○。會首甲○○遍尋黃
    文郎、林美鳳二人不遇，始知受騙，並受有九十四萬六千元之損害。因認被告二
    人均涉犯刑法第二百十六條、第二百二十條、第二百十條及同法第三百三十九條
    第一項之罪嫌。
二、按犯罪事實應依證據認定之，無證據不得推定其犯罪事實。又不能證明被告犯罪
    ，應諭知無罪判決。刑事訴訟法第一百五十四條、第三百零一條第一項定有明文
    。次按刑法第三百三十九條第一項詐欺罪之成立，須意圖為自己不法之所有，以
    詐術使人將本人或第三人之物交付為要件，所謂以詐術使人交付，必須被詐欺人
    因其詐術而陷於錯誤，若其所用方法，不能認為詐術，亦不致使人陷於錯誤，即
    不構成該罪，最高法院著有四十六年臺上字第二六０號判例可資參照。
三、公訴人認被告二人均涉有前述犯行係以：本件訊之被告乙○○二人自白涉有右揭
    偽造會員標單，冒標互助會之詐欺犯罪事實，惟辯稱：其以黃文郎及林美鳳名義
    加入告訴人的會，告訴人知情，告訴人於每次其得標均預扣一萬元云云。被告丙○○則辯稱：其並不知情云云。經查：若果如被告所言告訴人甲○○知情，而被
    告最後一次得標為第十五次開標，被告代繳之死會會錢超過數十萬，告訴人又豈
    每會僅扣一萬元，此與常情不符；而被告丙○○自承曾參與標會二次，且曾簽收
    林美鳳名義之得標款，若為其對右揭事實全不知情，全未參與，其孰能信；綜上
    ，被告二人所辯，顯係推諉卸責之詞，並不足採。本案除告訴人甲○○指訴歷歷
    外，復有會員名單影本一份、會款簽收單五份附卷可資佐證。
四、訊據被告丙○○堅詞否認有何公訴人所指訴之犯行，辯稱：是伊太太加入甲○○
    之互助會的，伊並沒有參與，只是得標後有代收過會款而已，實際上也不知道太
    太乙○○參加幾會，事後確實因為經濟有困難，財產均遭查封，才無力繳交死會
    之會款，並無存心詐欺取財等語。而被告乙○○固不否認有以如附表所示之會員
    姓名參加前述甲○○於八十二年二月一日所召集、每會一萬元之互助會，並已於
    如附表所示之得標時間以附表所示之標金利息標取會款，並自八十六年四月以後
    就沒有再給付會首會款等情，惟亦堅詞否認有何公訴人所指訴之犯行，辯稱：當
    初以附表所示之名義參加甲○○之互助會，均經甲○○同意，且自該互助會開始
    後，伊每期的會款均有繳交給會首，一次均是繳五會，直至八十六年四月均未曾
    欠繳過，並沒有偽造文書，只是到了八十六年四月分以後，實在是因為經濟確實
    有困難，且家中財產均已遭到查封拍賣，無力負擔陸續之會款，才沒有繼續繳交
    死會會款，實在是因為經濟拮据並不是要存心詐欺會首等語。
五、經查：
（一）被告乙○○以附表所示之會員名義參加甲○○於八十二年二月一日所鳩集、每
      會一萬元之互助會，並已於附表所示之時間以附表所示之標金利息標取會款等
      情，除據被告乙○○自承在卷外，核與告訴人甲○○關於該互助會進行情形所
      述相符，並有八十二年二月一日起會之會單一紙、被告乙○○、被告丙○○簽
      收之得標會款之收據數紙可參。
（二）再者，被告乙○○亦供稱：其以附表所示之會員名義參加甲○○之前揭互助會
      ，有向告訴人即會首表示如附表所示會員名義之五會均屬其所有，會錢均找其
      負責即可等語。而告訴人甲○○於本院審理時亦自承事前即知曉附表所示之五
      名會員均屬被告乙○○所有，會期間會錢亦均找被告乙○○負責，被告丙○○
      只有偶會簽收得標之會款等語。可見被告丙○○雖名列前述會單中，然關於前
      揭互助會之決定參加、負責繳交會款之人均是由被告乙○○向會首即告訴人甲○○接洽，是被告丙○○前揭辯稱此互助會是其妻即被告乙○○以其名義參加
      ，伊並未過問等情，尚堪可採。縱被告丙○○偶有前往投標或有簽收得標會款
      之行為，而知其妻有參加甲○○之互助會，亦難以被告丙○○知其妻有參加甲○○之前述互助會，即認被告丙○○有公訴人所指訴之犯行。
（三）另查，依民間互助會並未限制一人僅得參加一會，且會單上之姓名，亦僅作為
      會員間之區別而已，是否以真實姓名參加，亦所不問。是民間習慣上以別名、
      綽號或代稱參與互助會之情形，所在多有，實為社會之常情，是自難以被告乙○○有以附表所示「林美鳳」、「黃文郎」、「丙○○」之名義參加甲○○之
      上開互助會，即遽認被告乙○○有偽造文書之犯行。且以別名、綽號或代稱參
      與互助會既為社會上所習見，則被告乙○○以附表所示之他人名義參加告訴人
      召集之互助會，實難謂係施用詐術行為。參以，本院審理時告訴人亦陳稱上開
      互助會自八十二年起會至八十六年四月止，被告乙○○均如期繳交附表所示五
      會之會款而未曾拖欠等語，更見告訴人交付得標金予被告，並非因被告以「林
      美鳳」、「黃文郎」、「丙○○」之名入會而陷於錯誤下所為，益徵被告乙○○以他人名義入會，不能認為係詐術，亦不致使人陷於錯誤。且此一互助會於
      八十二年二月間起會至八十六年四月間止，長達四年之會期間，被告乙○○均
      如數按時繳付會款（包括死會後之會款），自不因被告有使用「林美鳳」、「
      黃文郎」、「丙○○」等人之名義，而認損害「林美鳳」、「黃文郎」、「丙○○」等人，是被告乙○○辯稱並無偽造文書與詐欺之犯意甚為明顯。是告訴
      人指訴被告乙○○於附表所示之時間已標取會款，惟自八十六年四月間即未繳
      交死會會款而尚欠九十餘萬等情，實僅屬民事上之債務不履行，要與公訴人所
      指訴前述罪行無涉，此外復查無其他積極證據足認被告二人有何公訴人所指訴
      之犯行，是被告二人罪嫌尚有未足，當應為無罪之諭知。
據上論斷，應依刑事訴訟法第第三百零一條第一項，判決如主文。
本案經檢察官林秋田到庭執行職務
中      華      民      國      九十一     年    三    月     十五      日
                                      臺灣宜蘭地方法院刑事第二庭
                          法  官  蔡  仁  昭
右正本證明與原本無異。
如不服本判決，應於判決送達後十日內向本院提出上訴狀( 應附繕本 )。
                                          書記官  吳  慧  芳
中      華      民      國      九十一     年    三    月     十五      日
附表：
  ┌──┬────┬────┬─────────┬────┬──────┐
  │編號│會員名義│得標日期│標金利息（新台幣）│會次    │備註        │
  ├──┼────┼────┼─────────┼────┼──────┤
  │一  │黃文郎  │82.5.1  │四千元            │第三會次│            │
  │    │        │        │                  │        │            │
  ├──┼────┼────┼─────────┼────┼──────┤
  │二  │黃文郎  │82.6.1  │四千元            │第四會次│            │
  │    │        │        │                  │        │            │
  ├──┼────┼────┼─────────┼────┼──────┤
  │三  │丙○○  │82.8.1  │三千二百元        │第六會次│            │
  │    │        │        │                  │        │            │
  ├──┼────┼────┼─────────┼────┼──────┤
  │四  │丙○○  │83.1.1  │三千五百元        │第十一會│            │
  │    │        │        │                  │次      │            │
  ├──┼────┼────┼─────────┼────┼──────┤
  │五  │林美鳳  │83.5.1  │二千五百元        │第十五會│            │
  │    │        │        │                  │次      │            │
  └──┴────┴────┴─────────┴────┴──────┘
